ACORDAO-COMPLETO-2533937

ACÓRDÃO 390/2023 ATA 8/2023 - PLENÁRIO

VISTO, relatado e discutido este acompanhamento de Acordo de Leniência previsto na Lei 12.846/2013 (Lei Anticorrupção) ;
ACORDAM os Ministros do Tribunal de Contas da União, reunidos em sessão do Plenário, ante as razões expostas pelo Relator, em:
9.1. considerar que os valores negociados no acordo em curso não satisfazem aos critérios estabelecidos para a quitação do dano às entidades lesadas, nos termos previstos no item 4, da segunda ação operacional do Acordo de Cooperação Técnica (ACT) , celebrado em 6 de agosto de 2020, entre a Controladoria-Geral da União, a Advocacia-Geral da União, o Tribunal de Contas da União e o Ministério da Justiça e Segurança Pública, com a coordenação do Supremo Tribunal Federal;
9.2. considerar que não há evidências suficientes de que as obrigações financeiras do acordo de leniência venham sendo regularmente adimplidas pelas empresas colaboradoras;
9.3. encaminhar cópia da deliberação, bem como do relatório e voto que a fundamentam à Controladoria-Geral da União e à Advocacia-Geral da União.

Acompanhamento autuado para apurar a legalidade, a legitimidade e a economicidade dos atos praticados pela Controladoria-Geral da União, ante a negociação e celebração de acordo de leniência em nome do Poder Executivo Federal, nos termos da Lei 12.846/2013.

Advocacia-Geral da União; Controladoria-Geral da União.

3. Interessados/Responsáveis:
3.1. Interessado: Identidade preservada (art. 55, caput, da Lei n. 8.443/1992).
3.2. Responsável: Identidade preservada (art. 55, caput, da Lei n. 8.443/1992).

13.1. Ministros presentes: Bruno Dantas (Presidente), Benjamin Zymler, Augusto Nardes, Aroldo Cedraz, Jorge Oliveira e Antonio Anastasia.
13.2. Ministros-Substitutos convocados: Augusto Sherman Cavalcanti, Marcos Bemquerer Costa e Weder de Oliveira (Relator).

WEDER DE OLIVEIRA

Trata-se de processo de acompanhamento de acordo de leniência firmado entre a Controladoria-Geral da União (CGU) , Advocacia-Geral da União (AGU) e sociedades integrantes de grupo empresarial, nos termos da Lei 12.846/2013 (Lei Anticorrupção) .
A instrução completa da equipe de fiscalização, acompanhada dos pareceres dos escalões dirigentes a então Secretaria Extraordinária de Operações Especiais em Infraestrutura (SeinfraOperações) podem ser acessadas às peças 113 a 115 destes autos, observando-se o sigilo aposto pelo órgão de origem. 
A seguir, é apresentado resumo das instruções, destacando os pontos essenciais e suprimindo referência a nomes e dados resguardados por chancela sigilo, em relação aos quais este Tribunal é custodiante.
Avalia-se aproveitamento ao controle externo dos documentos e informações relativos ao acordo de leniência celebrado entre grupo empresarial, a CGU e AGU, no âmbito do processo SEI 00190.100.838/2021-45, tendo por base os princípios, diretrizes e ações operacionais aprovadas no Acordo de Cooperação Técnica (ACT) , firmado em agosto de 2020 entre o Tribunal de Contas da União, Controladoria-Geral da União, Advocacia-Geral da União e Ministério da Justiça e Segurança Pública, sob a supervisão da Supremo Tribunal Federal.
A então Secretaria Extraordinária de Operações Especiais em Infraestrutura (SeinfraOperações) avaliou a pertinência do material compartilhado CGU, bem como as respostas às diligências propostas pela unidade instrutiva e acolhidas por este relator.
Após extensa análise, a Unidade Técnica propõe ao Tribunal de Contas da União não aderir ao acordo de leniência ante a insuficiência das informações e documentos fornecidos para aquilatar os fatos narrados pela empresa colaboradora, a adequação do valor do dano a ser reparado às empresas lesadas e à União e o adimplemento das obrigações pela colaboradora
Recomenda à CGU que encaminhe à Corte de Contas a integralidade das informações relacionadas ao acórdão em exame, em cumprimento aos princípios, diretrizes e ações operacionais do ACT.
Alvitra que órgão de controle interno reveja a manutenção do sigilo oposto ao material. Respeitadas as devidas cautelas quanto às informações custodiadas da origem pelo Tribunal, manifesta-se seja disponibilizada versão pública da instrução, com a inserção de tarjas sobre as informações consideradas sensíveis pelo órgão de controle interno.
Propõe que seja expedida comunicação ao Congresso Nacional sobre eventual decisão a ser proferida pelo Tribunal e às unidades técnicas desta Corte envolvidas na análise do tema, relatando as dificuldades enfrentadas pelo TCU no exercício de suas competências.
Sugere seja facultada oitiva da CGU e da AGU acerca da possibilidade de levantamento do sigilo do acordo de leniência
Por fim, manifesta-se por que seja realizada auditoria com o propósito de examinar, de forma ampla, aspectos como a transparência e adequação dos processos de celebração de acordos de leniência, com base na Lei 12.843/2013.
É o relatório.

José Marcelo Castro de Carvalho e André Luiz de Almeida Mendonça, representando Controladoria-geral da União; Laura Fernandes de Lima Lira, Wagner de Campos Rosario e outros, representando Advocacia-geral da União.

Procurador Júlio Marcelo de Oliveira.

ACOMPANHAMENTO. ACORDO DE LENIÊNCIA. LEI ANTICORRUPÇÃO. APLICAÇÃO DE PRINCÍPIOS, DIRETRIZES E AÇÕES OPERACIONAIS PREVISTAS EM ACORDO DE COOPERAÇÃO TÉCNICA. NÃO-ATENDIMENTO DOS VALORES NEGOCIADOS AOS CRITÉRIOS DE REPARAÇÃO DE DANO NO TCU. AUSÊNCIA DE EVIDÊNCIAS DE CUMPRIMENTO DO ACORDO. CIÊNCIA.

ACOMPANHAMENTO (ACOM)

Secretaria Extraordinária de Operações Especiais em Infraestrutura (SeinfraOpe).

Registro que atuo no processo em substituição ao ministro Walton Alencar Rodrigues de acordo com a Portaria-TCU nº 18, de 06/03/2023.
Trata-se de processo de acompanhamento de acordo de leniência firmado entre a Controladoria-Geral da União (CGU) , Advocacia-Geral da União (AGU) e sociedades integrantes de grupo empresarial, nos termos da Lei 12.846/2013 (Lei Anticorrupção) .
Nesta oportunidade, aprecia-se aproveitamento ao controle externo dos documentos e informações relativos ao acordo de leniência celebrado entre as partes, disponibilizados pela CGU ao TCU, no âmbito do processo SEI 00190.100.838/2021-45, tendo por base os princípios, diretrizes e ações operacionais aprovadas no Acordo de Cooperação Técnica (ACT) , firmado em agosto de 2020 entre o Tribunal de Contas da União, Controladoria-Geral da União, Advocacia-Geral da União e Ministério da Justiça e Segurança Pública, sob a supervisão da Supremo Tribunal Federal.
Além de avaliar a pertinência do material compartilhado pelo órgão de controle interno, a então Secretaria Extraordinária de Operações Especiais em Infraestrutura (SeinfraOperações) também examinou respostas às diligências propostas pela unidade instrutiva e acolhidas por este relator.
Após extensa análise, a Unidade Técnica propõe ao Tribunal de Contas da União não aderir ao acordo de leniência ante a insuficiência das informações e documentos fornecidos para aquilatar os fatos narrados pela empresa colaboradora, a adequação do valor do dano a ser reparado às empresas lesadas e à União e o adimplemento das obrigações pela colaboradora
Recomenda à CGU que encaminhe à Corte de Contas a integralidade das informações relacionadas ao acórdão em exame, em cumprimento aos princípios, diretrizes e ações operacionais do ACT.
Sugere que órgão de controle interno reveja a manutenção do sigilo oposto ao material. Respeitadas as devidas cautelas quanto às informações custodiadas da origem pelo Tribunal, manifesta-se seja disponibilizada versão pública da instrução, com a inserção de tarjas sobre as informações consideradas sensíveis pelo órgão de controle interno.
Alvitra seja expedida comunicação ao Congresso Nacional sobre eventual decisão a ser proferida pelo Tribunal e às unidades técnicas desta Corte envolvidas na análise do tema, relatando as dificuldades enfrentadas pelo TCU no exercício de suas competências.
Propõe seja facultada oitiva da CGU e da AGU acerca da possibilidade de levantamento do sigilo do acordo de leniência
Ao final, opina por que seja realizada auditoria no intuito de examinar, de forma ampla, aspectos como a transparência e adequação dos processos de celebração de acordos de leniência, com base na Lei 12.843/2013.
Feito esse resumo, decido.
Manifesto divergência parcial da proposta da unidade instrutora pelas razões que passo a expor.
Não obstante os embates técnicos e doutrinários estabelecidos desde a edição da Lei 12.846/2013 e da respectiva norma regulamentadora, quanto aos limites de atuação do TCU na fiscalização dos acordos de leniência, não pairam dúvidas sobre a competência constitucional e legal desta Corte de Contas sobre a matéria, as quais foram assentadas nos pressupostos da Instrução Normativa-TCU 74/2015, revogada pela Instrução Normativa-TCU 83/2018.
Desnecessárias, portanto, maiores discussões sobre o assunto, como sugerido pela instrução.
Ocorre que o Acordo de Cooperação Técnica (ACT) , celebrado em 6 de agosto de 2020, entre o Tribunal de Contas da União, o Ministério Público Federal, a Controladoria-Geral da União (CGU) , a Advocacia-Geral da União (AGU) e o Ministério da Justiça e Segurança Pública (MJSP) , estabelecerem novos contornos quanto à forma de fiscalização do acordo de leniência, preservadas as competências dos diversos órgãos de controle.
Integram o acordo princípios, pilares e ações sistêmicas e operacionais que buscam, entre outros objetivos, fomentar articulação interinstitucional mediante cooperação mútua entre órgãos e instituições competentes em matéria de combate à corrupção, bem assim induzir à coordenação, uniformização e harmonização de procedimentos, respeitadas as competências de cada entidade. 
Merece destaque o décimo primeiro princípio do ajuste de cooperação ao estabelecer, como vetor, a transparência e publicidade dos acordos de leniência firmados e seus anexos, bem como do respectivo cumprimento das obrigações assumidas, ressalvadas as informações e documentos protegidos por sigilo legal, enquanto perdurar condição ensejadora da hipótese de sigilo, a fim de se garantir a devida prestação de contas à sociedade.
A fim de dar cumprimento ao ACT, Controladoria-Geral da União (CGU) , Advocacia-Geral da União (AGU) disponibilizou documentos e informações sobre acordo de leniência firmado com sociedades integrantes de grupo empresarial, nos termos da Lei 12.846/2013
Tendo por base as conclusões da Unidade Técnica, esmiuçadas no relatório antecedente, depreendo que, não obstante as diligências, as informações disponibilizadas não permitem asserir que o valor de dano, cuja reparação ao Erário consta do acordo, atende aos critérios de apuração de débito e respectiva quitação no TCU. Tampouco, à míngua de documentação suficiente, não é possível averiguar a pertinência dos atos ilícitos relatados e evidências com o respectivo acordo, bem como seu aproveitamento à alavancagem investigativa em processos de controle externo.
Com efeito, os valores previstos no acordo referem-se a montantes alusivos a propinas, vantagens financeiras e multas Lei Anticorrupção e Lei de improbidade administrativa, sem, no entanto, terem sido acompanhados de memória de cálculo.
Além disso, não foram apresentadas evidências de que os valores apurados em processos de controle externo no TCU tenham sido considerados nos cálculos efetuados no âmbito da negociação do acordo com a proponente colaboradora. Esses processos tratam de temas específicos que não se acham claramente abrangidos por fatos relatados na proposta do acordo.
Não foi demonstrado, ainda, que as obrigações financeiras do acordo estão sendo regularmente adimplidas pelas pessoas jurídicas do grupo empresarial que formalizaram o ajuste.
Sobre a insuficiência das informações e documentos compartilhados com o TCU, bem como a necessidade de se rever o sigilo aposto a peças dos autos, julgo prescindível promover oitiva da CGU e AGU, em vista dos princípios e diretrizes da ACT, de amplo conhecimento dos órgãos integrantes desse acordo. O Tribunal já expediu recomendações sobre a necessidade de dar ampla publicidade aos acordos de leniência, atento aos imperativos constitucionais e legais que asseguram a transparência e controle dos atos administrativos.
Por ora, basta encaminhar a esses órgãos jurisdicionados, para devida ciência, as conclusões que fundamentam o presente acórdão no intuito de contribuir para aprimoramento da cooperação interinstitucional com a Corte de Contas em futuros acompanhamentos do acordo, a fim de prevenir e combater a corrupção contra a Administração Pública.
Deixo, igualmente, de acolher proposta de fiscalização para verificação das condições de auditabilidade, oportunidades de melhoria e aderência dos acordos de leniência, firmados pela CGU e AGU, nos termos da Lei 12.846/2013. Apesar de reconhecer a importância da ação de controle sugerida, conforme recomendação da OCDE, considero mais apropriado aguardar amadurecimento dos órgãos de controle na aplicação e aperfeiçoamento das soluções consensuais previstas na Lei Anticorrupção, tendo por base os princípios, diretrizes e ações operacionais prevista no ACT.
Ante o exposto, voto por que o Tribunal acolha a minuta de acórdão que ora submeto à apreciação do colegiado.
TCU, Sala das Sessões, em 30 de novembro de 2022. 
WEDER DE OLIVEIRA 
Relator